【裁判字號】    98,台上,4487
【裁判日期】    980806
【裁判案由】    偽造文書等罪
【裁判全文】
最高法院刑事判決            九十八年度台上字第四四八七號
上  訴  人  台灣高等法院台南分院檢察署檢察官
被      告  甲○○
            乙○○
上列上訴人因被告等偽造文書等罪案件，不服台灣高等法院台南
分院中華民國九十七年七月八日第二審判決（九十七年度上訴字
第五三二號，聲請簡易判決處刑案號：台灣嘉義地方法院檢察署
九十三年度發查偵字第六二號），提起上訴，本院判決如下：
    主  文
上訴駁回。
    理  由
一、行使偽造私文書部分：
按刑事訴訟法第三百七十七條規定：上訴於第三審法院，非以判
決違背法令為理由不得為之；是提起第三審上訴，應以原判決違
背法令為理由，係屬法定要件；如果上訴理由書狀並未依據卷內
訴訟資料具體指摘原判決不適用何種法則或如何適用不當，或所
指摘原判決違法情事顯與法律規定得為第三審上訴理由之違法情
形不相適合時，均應認其上訴為違背法律上之程式，予以駁回。
本件原判決以公訴意旨略以：被告甲○○、乙○○有其理由欄一
所載之檢察官起訴之犯行，因認被告等涉犯刑法第二百十六條、
第二百十條之行使偽造私文書罪嫌云云。惟經審理結果，認不能
證明其等犯罪，因而維持第一審諭知被告等無罪之判決，駁回檢
察官就此部分在第二審之上訴，已詳敘其認定所憑之證據及認定
之理由；自形式上觀察，原判決並無違背法令之情形。檢察官上
訴意旨略以：(一)甲○○既以見證人身分在中華成長二股份有限公
司（下稱中華成長二公司，或稱ＡＭＣ公司）交付之「點收文件
清單」簽名，而上開「點收文件清單」上係附記：「先以誠泰銀
行（指誠泰商業銀行股份有限公司，下同，現已併入新光商業銀
行股份有限公司《下稱新光銀行》）名義聲請拍賣抵押物裁定，
再以誠泰銀行名義聲請強制執行程序」，則甲○○對於中華成長
二公司委託誠泰銀行處理債權之範圍，僅限於聲請拍賣抵押物裁
定及以該裁定聲請強制執行，並不包括聲請支付命令，自不得諉
為不知，被告等以誠泰銀行為債權人之名義，對債務人施櫻煜聲
請支付命令（下稱系爭聲請支付命令），應係偽造私文書。原判
決竟依上開「點收文件清單」而為被告等有利之認定，有證據上
理由矛盾之違法。(二)新光銀行民國九十五年八月二十八日（95）
新光銀債管字第三五一五號函雖謂：「在不損及債務人權益之前
提下，為求時效上權宜處置，短期內ＡＭＣ公司仍個案委請以本
行名義聲請執行名義及拍賣抵押物強制執行」等語；但上開函在
核稿過程中，新光銀行法務室主任於九十五年七月五日會稿表示
：「系爭備忘錄似無明確約定以本行自身名義聲請法院核發支付
命令或聲請法院拍賣抵押物，因此，依所附函稿發函恐有未洽…
…擬建議債權管理部應查明辦理」，另證人即該函簽辦人曾佩婷
於第一審審理中證稱：「他們是有建議查明後辦理，但我們找不
到相關資料」、「最後依通案處理」等語，足見該案處理並非通
案，否則法務室何需提出上述質疑，則上該函無法作為判斷甲○
○是否經合法授權之證據，且誠泰銀行或中華成長二公司皆無該
簽呈之存在，原判決竟以上開函為有利被告等之認定，其採證有
違證據法則。(三)依誠泰銀行與中華成長二公司簽訂之「貸款買賣
合約交割之備忘錄」第三條第六、七、九款及第七條之約定，無
法得出中華成長二公司於受讓債權後，仍有授權誠泰銀行進行催
討相關事宜之情事，且依該備忘錄第七條約定：「有關買受人委
託台灣金融資產服務股份有限公司拍賣相關事宜：出賣人同意於
買受人就其應協助辦理之事項……」，係買受人中華成長二公司
委託台灣金融資產服務股份有限公司拍賣相關事宜，而非中華成
長二公司委託誠泰銀行拍賣相關事宜，更無授權誠泰銀行進行債
務催討情事。詎原判決曲解「貸款買賣合約交割事項之備忘錄」
上開約定之內容，以該備忘錄認定中華成長二公司有授權誠泰銀
行進行債務催討情事，有證據上理由矛盾之違法。(四)原判決以甲
○○聲請系爭支付命令時，在誠泰銀行「委任書領用登記書」為
登記，而為被告等有利之認定。但證人即甲○○之直屬長官誠泰
銀行逾期放款管理部副科長林宗義，於第一審審理中證稱不清楚
、沒看到甲○○聲請系爭支付命令，且「委任書領用登記書」係
形式審查，看不出其有同意聲請系爭支付命令，亦不代表其知道
實際內容等語，顯見甲○○聲請系爭支付命令及持確定之支付命
令對債務人施櫻煜之債權聲請強制執行，並未經誠泰銀行之授權
。原判決就林宗義之上開證述，未說明不採納之理由，有理由不
備之違法。又甲○○固於九十一年九月十三日就系爭債權解決方
案簽呈擬辦：「三、進行保全後逐案發支付命令，俟確定後取回
擔保」，並經林宗義同意，但此係系爭債權轉讓與乙○○前所為
，相距六個月，無法推得誠泰銀行於債權轉讓予乙○○後，仍同
意甲○○以誠泰銀行名義為訴訟行為。原判決竟以上開簽辦內容
而為有利被告等之認定，有證據上理由矛盾之違法。(五)證人即中
華成長二公司職員鄭宇欽於第一審審理中證稱就系爭債權僅請求
誠泰銀行協助拍賣抵押權裁定和強制執行狀紙之用印，沒有請求
為支付命令，本件誠泰銀行對施櫻煜發支付命令並非透過其公司
用印等語，與其於法務部調查局雲林縣調查站（下稱雲林縣調查
站）之供述相符，足見系爭聲請支付命令及強制執行之聲請狀，
均係偽造，原判決竟採用證人鄭宇欽所為與起訴事實無關之證詞
，而為被告等有利之認定，有證據上理由矛盾之違法等語。
惟查：原判決於理由以證人即中華開發資產管理股份有限公司（
下稱中華開發公司，為中華成長二公司之母公司）職員鄭宇泰、
李怡燁於第一審審理中之證述，證人即誠泰銀行職員林宗義於第
一審審理中之證述，卷附聲請系爭支付命令及強制執行之相關資
料，中華成長二公司之「點收文件清單」及「貸款買賣合約交割
事項之備忘錄」、誠泰銀行之「委任書領用登記書」、甲○○九
十一年九月十三日就系爭債權解決方案之簽呈、誠泰銀行及中華
成長二公司共同出具之「民事陳報暨聲明狀」、誠泰銀行九十三
年八月十日誠泰銀逾放字第一０九五號函、新光銀行九十五年八
月二十八日（95）新光銀債管字第三五一五號函、新光銀行九十
五年十二月十二日（95）新光銀債管字第四九六九號函、新光銀
行九十六年五月二日（96）新光銀債管字第一九四六號函文及附
件、中華成長二公司九十五年十二月二十五日（九五）成長二資
管字第００二八號函、中華成長二公司九十六年十月三十一日（
九六）成長二資管字第二六號函、中華成長二公司九十六年十二
月十日（九六）成長二資管字第三一號函等證據資料，詳為說明
乙○○於向中華成長二公司取得債務人施櫻煜等人之債權後，因
尚未取得債權證明文件，而請求誠泰銀行協助追索，中華成長二
公司就「個案」授權誠泰銀行處理債權催討相關事宜，並未另訂
書面委託內容，亦無一定期限。本件以誠泰銀行名義聲請系爭支
付命令及強制執行等程序，係經中華成長二公司授權，而甲○○
聲請系爭支付命令、強制執行係經誠泰銀行授權，被告等並無行
使偽造私文書之犯行，因而為其等有利之認定。經核俱與卷內資
料相符，原判決採證認事並無違背證據法則及證據上理由矛盾之
違法。復按：（一）中華成長二公司上開「點收文件清單」上附
記：「先以誠泰銀行名義聲請拍賣抵押物裁定，再以誠泰銀行名
義聲請強制執行程序」，甲○○以見證人身分在其上簽名，固為
實情，但誠泰銀行上開九十三年八月十日誠泰銀逾放字第一０九
五號函載明：「本行將前債務人施君（即施櫻煜）之不良債權轉
讓ＡＭＣ公司並公告後，因ＡＭＣ公司礙於人手不足，受讓後短
期內仍委請本行承辦人員繼續處理債權催討事宜，有ＡＭＣ公司
出具之點收文件清單（即前開『點收文件清單』）……」，又新
光銀行九十五年八月二十八日（95）新光銀債管字第三五一五號
函及九十五年十二月十二日（95）新光銀債管字第四九六九號函
分別載明：「本行於原誠泰銀行時期，將不良債權轉讓中華成長
二公司（ＡＭＣ公司）後，有因尚未向法院及地政機關辦理債權
人變更相關程序，在不損及債務人權益前提下，為求時效上權宜
處置，短期內ＡＭＣ公司個案委請以本行名義聲請執行名義及拍
賣抵押物強制執行，惟該等程序所產生之權利義務均歸屬於ＡＭ
Ｃ公司」、「據誠泰銀行與中華成長二公司（ＡＭＣ公司）另行
簽訂之『貸款買賣合約交割事項之備忘錄』意旨及該備忘錄第三
條第六、七、九款及第七條規定，ＡＭＣ公司於受讓債權後，仍
有授權本行處理債權催討相關事宜之意思表示，該項授權並無一
定期限，每一受委託之個案並未另訂書面委託內容，惟本行代為
催收之權利義務均歸屬於ＡＭＣ公司」，另中華成長二公司九十
六年十月三十一日（九六）成長二資管字第二六號函載明：「1.
查系爭案件本公司自誠泰銀行受讓後旋即將該債權讓售與第三人
（下稱買方）乙○○、林淑惠，於出售後配合買方進行相關之取
得執行名義暨強制執行程序係為不良債權讓售作業之交易常規，
經辦人員『無庸』上簽取得授權，從而就此作業程序並無相關簽
核資料。2.關於誠泰銀行承辦人員依本公司指示以誠泰銀行名義
代為聲請系爭案件之支付命令及強制執行程序，係基於雙方所簽
立債權讓售契約意旨為之，甚且亦為一般不良債權讓售交割實務
上之常規，並非特例」。原判決乃以上開函文及卷內之誠泰銀行
與中華成長二公司簽訂之「貸款買賣合約交割事項之備忘錄」內
容等證據資料，說明本件以誠泰銀行名義聲請系爭支付命令及強
制執行等程序，係經中華成長二公司授權，而甲○○聲請系爭支
付命令、強制執行係經誠泰銀行授權，被告等並無行使偽造私文
書之犯行，為如前述，是原判決並非僅以上開「點收文件清單」
及誠泰銀行九十五年八月二十八日（95）新光銀債管字第三五一
五號函即為有利被告等之認定。又證人曾佩婷所供關於系爭聲請
支付命令係通案，非個案，並無其他簽核資料之證述，核與新光
銀行及中華成長二公司上開函所載個案未另立有書面委託、本件
非特例，並無相關簽核資料等相符，原判決乃以上開第三五一五
號函為有利被告等之認定，要與證據法則無違。（二）誠泰銀行
、新光銀行及中華成長二公司等上開函均載明以誠泰銀行名義聲
請系爭支付命令及強制執行等程序，係經中華成長二公司授權，
而甲○○聲請系爭支付命令、強制執行係經誠泰銀行授權，為如
前述，且原判決於理由欄四、（六）、（七）(一)(二)以甲○○於九
十一年九月十三日就系爭債權解決方案簽呈擬辦：「三、進行保
全後逐案發支付命令，俟確定後取回擔保」，並經林宗義同意，
且其聲請系爭支付命令時，有在誠泰銀行當時之「委任書領用登
記書」上為登記，復說明：證人林宗義於第一審審理中證稱上開
簽呈確經其審核簽擬，甲○○進行催收等程序大概都有向其報告
，於九十二年三月間有無告知甲○○停止不作催收，不記得，無
法確定有無看過系爭聲請支付命令等語，因認甲○○聲請系爭支
付命令並無逾越授權。又以甲○○聲請系爭強制執行案卷內有經
誠泰銀行台北總行、中華成長二公司於九十二年十月二十二日共
同發文、蓋有公司章及負責人章所出具之「民事陳報暨聲明狀」
，陳報系爭債權已讓與中華成長二公司，及由中華成長二公司承
當訴訟等情，並說明雖證人鄭宇欽於雲林縣調查站供稱誠泰銀行
轉讓債權後，不能再向債務人催收債款，或向法院聲請查封、假
扣押、拍賣、執行命令等語，但其於第一審審理中已證稱上開陳
明狀係其公司（指中華成長二公司）與誠泰銀行共同用印，本件
執行名義係支付命令而非拍賣抵押物裁定，原因係買方（指乙○
○）要求協助追討債務，其公司既出具上開陳明狀，即對上情知
悉等語，因認鄭宇欽於雲林縣調查站所為之供述，不足為被告等
不利之認定，經核並無理由不備及採證與卷內資料不符之違法。
至證人林宗義於第一審審理中證稱不清楚、也沒看到甲○○聲請
系爭支付命令，且「委任書領用登記書」係形式審查，看不出其
有同意聲請系爭支付命令，亦不代表其知道實際內容等語，不足
推翻原判決依上開諸項證據所為之有利被告等之認定，原判決雖
於理由內未特別予以指駁，難謂有理由不備之違法。上訴意旨(一)
至(五)俱係就原審採證認事之適法職權行使及原判決已說明之事項
，再為事實上之爭執，均非適法之上訴理由。其他上訴意旨並未
依據卷內資料具體指摘原判決究係如何違背法令，單純為事實上
之爭執，殊非適法之第三審上訴理由。綜上，應認上訴人關於行
使偽造私文書部分之上訴違背法律上之程式，予以駁回。
二、行使使公務員登載不實之公文書部分：
按刑事訴訟法第三百七十六條所列各罪之案件，經第二審判決者
，不得上訴於第三審法院，法有明文。被告被訴涉犯刑法第二百
十六條、第二百十四條之行使使公務員登載不實之公文書罪嫌部
分，該罪核屬刑事訴訟法第三百七十六條第一款之案件，既經第
二審判決，自不得上訴於第三審法院，上訴人提起本件上訴，未
聲明為一部上訴，視為全部上訴，上訴人復就此部分一併提起上
訴，應為法所不許，予以駁回。
據上論結，應依刑事訴訟法第三百九十五條前段，判決如主文。
中    華    民    國  九十八  年    八    月    六    日
                      最高法院刑事第七庭
                          審判長法官  林  永  茂
                                法官  吳  昆  仁
                                法官  蘇  振  堂
                                法官  蕭  仰  歸
                                法官  林  立  華
      本件正本證明與原本無異
                                      書  記  官
中    華    民    國  九十八  年    八    月   十三   日
                                                      Ｅ


司法院資訊處製作；財團法人民間司法改革基金會備份。
